臺灣高等法院刑事裁定
111年度毒抗字第383號
抗  告  人
即  被  告  黃冠飛



上列抗告人即被告因違反毒品危害防制條例案件，不服臺灣臺北
地方法院111年度毒聲字第174號，民國111年3月30日裁定（聲請
案號：臺灣臺北地方檢察署111年度聲觀字第152號），提起抗告
，本院裁定如下：
    主  文
抗告駁回。
    理  由
一、原裁定意旨略以：
㈠、抗告人即被告黃冠飛基於施用第二級毒品大麻之犯意，於民
    國109年8月2日凌晨3時許，在臺北市中山區中山北路某酒吧
    ，施用大麻1次。其後因上開案件接受緩起訴處分戒癮治療
    處遇期間，於110年11月3日依不定期採尿檢驗之預防再犯命
    令接受採尿檢驗時點回溯96小時內某時，又非法施用大麻1
    次。前揭事實業據其於警詢及偵查中均坦承不諱，且被告為
    警採尿送驗，鑑驗結果確呈大麻代謝物陽性反應之情，有臺
    北市政府警察局偵辦毒品案件尿液檢體委驗單、台灣尖端先
    進生技醫藥股份有限公司濫用藥物檢驗報告在卷可憑，足認
    被告上開任意性自白與事實相符，堪予採信。
㈡、被告前未曾因施用毒品案件，經法院裁定入勒戒處所執行觀
    察、勒戒，又被告前經臺灣臺北地方檢察署檢察官以109年
    度毒偵字第2598號為附命完成戒癮治療緩起訴處分，惟該緩
    起訴處分經撤銷確定等情，有緩起訴處分書及本院被告前案
    紀錄表可考。而新修正毒品危害防制條例施行後，附命緩起
    訴之被告縱使完成戒癮治療，難認得與觀察、勒戒或強制戒
    治執行完畢之情形等同視之，況其前開附命緩起訴處分業經
    撤銷，更難認得與觀察、勒戒或強制戒治執行完畢之情形等
    同視之，且益徵其戒除毒癮之自制力薄弱，應施以相當之約
    束，以收戒毒之效，自有依毒品危害防制條例第20條第1項
    規定施以觀察、勒戒之必要，足徵檢察官已依卷內資料綜合
    判斷後始為本案聲請，爰依同條例第20條第1項及觀察勒戒
    處分執行條例第3條第1項規定，裁定令被告入勒戒處所觀察
    、勒戒等語。
二、抗告意旨略以：
㈠、檢察官於聲請觀察、勒戒前，未再次訊問被告，其後檢察官
    聲請書也未送達被告，導致被告無從得知已遭聲請，更無可
    能在法院裁定前，能有向法官事前陳述之機會，對於被告聽
    審權之保障不足，不符正當法律程序。
㈡、聲請意旨並無任何對於被告生活狀況、家庭背景、經濟狀態
    、是否對於毒品並無過度依賴性而得自主戒治、是否必須逕
    以侵害被告人身自由最劇的令入戒治處所觀察、勒戒之方式
    不可？未見檢察官詳加調查審酌，亦未告知被告有何不適合
    為戒癮治療之原因。原審裁定復未見審查聲請人是否行使裁
    量權，違反必要性原則、比例原則以及裁量怠惰。
㈢、被告兩次施用大麻之日期約為109年8月2日、110年11月3日，
    期間相隔一年以上，且第二次施用大麻是因被告患有腰椎第
    三四節骨髓炎，因疼痛難耐而有睡眠障礙，在網路上購買助
    眠軟糖後，因不知其内含有大麻成分而誤觸毒品，與一般吸
    食毒品之人因毒癮發作而吸食之情形不同，更遑論大麻之成
    癮性與戒斷症狀均較其他種類毒品輕微，被告明知在緩起訴
    期間内仍須不定期尿液檢驗，又豈會故意在緩起訴期間内故
    意吸食大麻。原裁定推論被告戒除毒癮之自制力薄弱，未考
    量被告第二次施用毒品之緣由，此部分似有違反經驗法則與
    論理法則。請撤銷原裁定並駁回檢察官之聲請等語。
三、經查：
㈠、被告於上開時、地施用大麻之第一次犯行事實，業據其於警
    詢及偵查中供承不諱（見毒偵2598號卷第7頁正反面、第46
    頁正反面、第70頁反面），並有大麻電子菸1組扣案可資佐
    證，且其於109年8月4日為警所採集之尿液（尿液檢體編號
    ：147142）及扣案電子菸，經送交通部民用航空局航空醫務
    中心以氣相層析質譜儀法確認檢驗之結果，確呈大麻代謝物
    陽性反應及檢出四氫大麻酚等節，有該中心出具之毒品鑑定
    書及臺北市政府警察局查獲毒品案檢體送驗紀錄表各1紙附
    卷可稽（見毒偵2598號卷第19頁、第56頁、第60頁）。又關
    於被告上開第二次施用大麻犯行部分，其於110年11月3日在
    觀護人室所採集之尿液（尿液檢體編號：000000000），經
    送台灣尖端先進生技醫藥股份有限公司以酵素免疫分析法初
    步檢驗，再以氣相層析質譜儀法確認檢驗之結果，確呈大麻
    代謝物陽性反應，此有該公司出具之濫用藥物檢驗報告、臺
    灣臺北地方檢察署施用毒品犯尿液檢體監管紀錄表、施用毒
    品犯採尿報到編號表及採尿程序確認單各1份在卷可憑（見
    毒偵4068號卷第3至7頁），足認被告本案施用第二級毒品之
    行為，均堪認定。
㈡、被告上開施用大麻之第一次犯行，前曾經檢察官以109年度毒
    偵字第2598號為附命完成戒癮治療及應遵行預防再犯所為必
    要命令之緩起訴處分確定【緩起訴期間：109年11月19日至1
    11年11月18日，其中戒癮治療履行期間為109年11月19日至1
    11年5月18日】，惟因被告於上開履行期間內之110年11月3
    日在觀護人室所採集之尿液檢驗結果呈大麻代謝物陽性反應
    （即上開第二次犯行），違反刑事訴訟法第253條之2第1項
    第8款預防再犯所為之必要命令，上開緩起訴處分乃經檢察
    官以110年度撤緩字第374號撤銷緩起訴處分確定等情，有各
    該緩起訴處分書、撤銷緩起訴處分書及本院被告前案紀錄表
    在卷可憑，而被告前未曾因施用毒品經觀察、勒戒或強制戒
    治執行完畢，是原審依毒品危害防制條例第20條第1項規定
    ，諭知被告應送勒戒處所觀察、勒戒，於法尚無不合。
四、被告雖以前詞提起抗告，惟查：
㈠、毒品危害防制條例第24條第1項採行「觀察勒戒」與多元附條
    件緩起訴處分（含「附命完成戒癮治療」）並行之雙軌模式
    ，其中「附命完成戒癮治療」等多元附條件緩起訴處分乃屬
    法律賦予檢察官偵查裁量結果之作為，並非施用毒品者所享
    有之權利，毒品危害防制條例亦未揭諸「緩起訴之戒癮治療
    」應優先於「觀察、勒戒」之規定，故是否給予施用毒品者
    為多元附條件緩起訴處分，乃屬檢察官之職權，由檢察官本
    於毒品危害防制條例第24條之規定及立法目的，依行政院所
    頒之「毒品戒癮治療實施辦法及完成治療認定標準」，選擇
    實施對象、內容、方式與執行之醫療機構，妥為斟酌、裁量
    ，始予決定，而其裁量之結果如認適於為緩起訴處分者，固
    須於緩起訴處分中說明其判斷之依據，但如認為應向法院聲
    請觀察、勒戒者，因係適用同條例第20條第1項之原則而非
    例外，自無需贅餘交代不適於為緩起訴處分之裁量理由，現
    行法亦未課予檢察官於聲請觀察、勒戒時，應於聲請書中說
    明何以不命為多元附條件緩起訴處分理由之義務，即如同被
    告所犯雖屬刑事訴訟法第376條第1項各款所規定之案件，但
    檢察官未依同法第253條規定裁量不起訴而逕行提起公訴時
    ，依法亦無須敘明何以參酌刑法第57條所列事項後，未認為
    以不起訴為適當之裁量理由般，法院原則上應尊重檢察官偵
    查職權之行使，僅就檢察官之判斷有違背法令、事實認定有
    誤或其裁量有重大明顯瑕疵等事項為有限度之低密度審查（
    最高法院103年度台上字第2464號判決意旨及本院暨所屬法
    院106年法律座談會刑事類提案第37號研討結論意旨參照）
    。
㈡、被告前揭於109年8月2日施用大麻之第一次犯行，曾經檢察官
    為附命完成戒癮治療之緩起訴處分，業如前述，而被告除於
    110年11月3日在檢察署觀護人室採尿送驗，結果呈大麻代謝
    物陽性反應外（即上開第二次施用犯行），後於同年11月23
    日、25日在戒癮治療院所即臺北市聯合醫院松德院區採尿檢
    驗結果，也呈大麻代謝物陽性反應，有上開醫院藥毒報告及
    台灣尖端先進生技醫藥股份有限公司110年12月14日、16日
    濫用藥物檢驗報告存於緩護療68號卷內可憑。再者，被告於
    戒癮治療期間，於110年3月、8月、10月均有未按時前往臺
    北市立聯合醫院松德院區進行治療，實際到診次數為0次，
    有該院二級毒品緩起訴戒癮治療醫療報表3紙在卷可考（見
    撤緩374號卷第11至13頁），且經臺灣臺北地方檢察署通知
    應前往該署觀護人室報到，卻仍於110年3月24日、4月28日
    、8月25日無故未到，亦有臺灣臺北地方檢察署通知函及送
    達證書各乙紙附卷可佐（見撤緩374號卷第14至19頁反面）
    。按被告前既獲緩起訴之寬典，本應努力遵守戒癮誡命，竟
    多次未遵期報到，更於110年11月間有數次經檢出尿液中含
    有大麻代謝物之情事，顯可徵被告戒除毒癮之意志不堅，遵
    守法治之意願薄弱，且有易於取得毒品之管道，仍處於具有
    誘惑因子之環境中，難認予被告繼續實施戒癮治療較施以觀
    察、勒戒更有助其遠離毒品誘引。從而檢察官衡酌被告之個
    案情形及卷內事證後，綜合考量被告之行為及客觀情形，認
    不適合再次為附命完成戒癮治療之緩起訴處分，而向法院聲
    請裁定被告入勒戒處所施以觀察、勒戒，其裁量權之行使並
    無違法或明顯失當之處，亦未違反比例原則、平等原則，法
    院自應予以尊重。
㈢、被告聽審權固屬憲法第16條保障人民訴訟權之一（司法院釋
    字第482號解釋參照），但並非不得以法律為合理、正當規
    劃或限制，此乃立法機關自由形成的範疇，要屬「立法裁量
    」權限。現行毒品危害防制條例及觀察勒戒處分執行條例並
    未規定法院為觀察、勒戒裁定前，須先經訊問被告之程序，
    此與刑事訴訟法明定羈押、審判等程序均須經法官開庭訊問
    、審理之法定程序原則有別，而為立法者依據被告或受處分
    人所涉與公益等權益輕重，為各項權衡之立法裁量結果，屬
    立法形成空間，尚非法院所能置喙，是縱使檢察官、原審法
    院於聲請或裁定前並未訊問被告，亦難認違反正當法律程序
    。況本件檢察官就上開第一次施用大麻犯行部分，顯已給予
    被告陳述意見機會而為緩起訴處分（見毒偵2598號卷第46頁
    正反面、第70至71頁）；被告因第二次施用大麻犯行致上開
    緩起訴處分經檢察官撤銷後，再經檢察官聲請裁定令被告入
    勒戒處所執行觀察勒戒後，被告亦以提起抗告方式，以書面
    補充其言詞陳述並檢附診斷證明書及醫師手寫病情說明字條
    ，為有利自己之答辯，已兼顧被告訴訟防禦權之行使，是抗
    告意旨認有違反正當法律程序部分，難認可採。
㈣、至抗告意旨稱其第二次施用大麻是因患有腰椎第三四節骨髓
    炎，疼痛難耐並有睡眠障礙與睡眠困難，乃於網上購買助眠
    軟糖後，因不知其内含有大麻成分而誤觸毒品部分，按大麻
    為毒品危害防制條例列管之第二級毒品，豈能於網路上隨意
    購得，被告亦未提出任何購買憑據，已難認其所辯有據，況
    被告既已就醫，若果有止痛及助眠之醫療需求，自可請醫師
    協助治療開藥，亦無自行於網路上購買來路不明藥物之必要
    ，是其此部分所辯，顯非可採。又抗告意旨雖稱被告明知在
    緩起訴期間内仍須不定期尿液檢驗，又豈會故意在緩起訴期
    間内故意吸食大麻云云，然於戒癮治療期間，因戒除毒癮意
    志不堅而再次施用毒品者並經驗尿檢出者，所在多有，遑論
    被告依前所述，尚有多次未遵期向觀護人室報到，或到聯合
    醫院松德院區進行戒癮治療之情事，是此部分之抗告意旨，
    僅屬被告片面之遁辭，洵非可採。
五、綜上所述，原審法院依檢察官之聲請，裁定被告應送勒戒處
    所觀察、勒戒，經核其認事用法，並無違誤。被告猶執前詞
    提起本件抗告，指摘原裁定不當，為無理由，應予駁回。
據上論斷，應依刑事訴訟法第412條，裁定如主文。　
中　　華　　民　　國　　111 　年　　5 　　月　　31　　日
                  刑事第二十庭  審判長法　官  王復生
                                      法　官  蕭世昌
                                      法　官  張紹省
以上正本證明與原本無異。
不得再抗告。
                                      書記官  莫佳樺
中　　華　　民　　國　　111 　年　　5 　　月　　31　　日